臺灣高等法院高雄分院民事判決　　　　　　96年度上字第57號
上　訴　人　乙○○
　　　　　　丁○○
　　　　　　丙○○
上列3人共同
訴訟代理人　陳水聰律師
被　上訴人　甲○○　　住屏東市○○○路20號
訴訟代理人　吳澄潔律師
複　代理人　　黃政雄律師
上列當事人間請求清償債務事件，上訴人對於中華民國96年1 月
31日臺灣高雄地方法院95年度訴字第3189號第一審判決提起上訴
，本院於96年5月23日言詞辯論終結，判決如下：
    主  文
上訴駁回。
第二審訴訟費用由上訴人負擔。
　　事實及理由
一、被上訴人起訴主張：上訴人乙○○邀同上訴人丁○○、丙○
    ○（下稱丁○○等）為共同保證人，與被上訴人達成協議，
    約定以被上訴人為借款人，上訴人乙○○為連帶保證人，於
    民國85年5 月20日向訴外人中國農民銀行股份有限公司（下
    稱農銀，已因與合作金庫商業銀行股份有限公司合併後消滅
    ）借款新台幣（下同）500 萬元（下稱系爭借款），並以上
    訴人乙○○所有坐落高雄縣美濃鎮○○段4-406 地號土地（
    下稱系爭土地）為農銀設定最高限額600 萬元之第一順位抵
    押權，而為系爭借款之擔保，借得款項全由上訴人乙○○取
    用，如系爭土地經出售或法院拍定後，仍不足清償系爭借款
    ，不足部分由上訴人乙○○、丁○○負擔（下稱上訴人乙○
    ○等3 人）全額負擔（下稱第一協議）等語，上訴人乙○○
    等3 人並於90年3 月1 日出具切結書（下稱第一切結書）予
    被上訴人為憑。嗣因上訴人乙○○未清償系爭借款，經農銀
    申請強制執行拍賣系爭土地受償部分債權後，剩餘不足額由
    被上訴人向農銀清償完畢。而被上訴人與上訴人乙○○會算
    上開不足額加計利息，其他程序費用後再次協議，約定上訴
    人乙○○應賠償被上訴人320 萬元，上訴人丁○○等則應負
    保證責任（下稱第二協議）等語。並再由上訴人乙○○出具
    切結書（下稱第二切結書）予被上訴人收執。惟事後被上訴
    人多次催討均不獲置理。爰依2 份協議及民法第748 條共同
    保證之規定，提起本件訴訟。聲明求為判決：(一)上訴人乙○
    ○應給付被上訴人320 萬元，及自起訴狀繕本送達翌日起至
    清償日止，按年息百分之五計算之利息，如對上訴人乙○○
    之財產強制執行無效果時，由上訴人丁○○等連帶給付之。
    (二)訴訟費用由上訴人等3 人負擔。(三)願供擔保，請准宣告假
    執行。
二、上訴人則以：上訴人乙○○並非系爭借款之借款人，被上訴
    人無權向上訴人為請求。至於上訴人乙○○出具之切結書乃
    欲承擔被上訴人對農銀之系爭借款債務之要約。惟該切結書
    未經被上訴人簽名承諾，故不生債務承擔之效力，是上訴人
    乙○○對被上訴人並無債務存在，上訴人丁○○等自無保證
    責任可言等語，資為抗辯。
三、本件原審對於被上訴人之請求，判決：(一)上訴人乙○○應給
    付被上訴人320 萬元及自民國95年9 月20日起至清償日止，
    按週年利率百分之五計算之利息；其中247 萬4,530 元及自
    民國95年9 月20日起至清償日止，按週年利率百分之五計算
    之利息，如對上訴人乙○○之財產強制執行無效果時，由上
    訴人丁○○等連帶給付之。(二)被上訴人其餘之訴駁回。(三)訴
    訟費用由上訴人連帶負擔百分之七十七，餘由上訴人乙○○
    負擔。並依兩造之陳明，就前揭被上訴人勝訴部分，分別酌
    定相當擔保金額，併予宣告准免假執行，且駁回被上訴人其
    餘假執行之聲請。上訴人就其敗訴部分聲明不服，上訴聲明
    求為判決：(一)原判決不利於上訴人之部分廢棄。(二)上開廢棄
    部分，被上訴人在第一審之訴及假執行之聲請均駁回。(三)第
    一、二審訴訟費用由被上訴人負擔。被上訴人則答辯聲明：
    (一)上訴駁回。(二)第二審訴訟費用由上訴人負擔。
四、兩造不爭執之事項如下，並有切結書2 份、高雄縣美濃地政
    事務所土地異動索引1份附卷可稽，堪予採信：
  (一)被上訴人於85年5 月20日以自己名義為借款人，並以上訴人
    乙○○所有之系爭土地供農銀設定600 萬元之第一順位抵押
    權，作為擔保，而向農銀借款500萬元
  (二)上訴人乙○○邀同上訴人丁○○等為共同保證人，於90年3
    月1 日出具第一切結書予被上訴人，內容為：「立切結書人
    乙○○將坐落美濃鎮○○段4-406 地號地號，田,0.4056 公
    頃全部向農民銀行屏東分行辦理抵押、設定新台幣500 萬元
    正，以甲○○為債務人，實際取款人為乙○○，立切結書人
    保證如本筆土地經出售或法院拍定，如有不足（包含利息及
    程序費用）由立切結書人全額負擔，恐口無憑，特立此切結
    書由甲○○收執」，該切結書均由上訴人乙○○等3 人親自
    簽名。
  (三)因系爭借款未獲清償，農銀聲請原法院對上訴人乙○○及被
    上訴人發支付命令，經核准並確定在案，嗣經聲請原法院民
    事執行處以89年度執字第35280 號事件（併入原法院88年度
    執字第42840 號事件）強制執行系爭土地後，受償309 萬1,
    900元，不足額部分，業經被上訴人清償完畢。
  (四)上訴人乙○○另出具第二切結書，內容為：「立切結書乙○
    ○所有坐落美濃鎮○○段4-406 地號，田，0.4056公頃，權
    利範圍全部，以甲○○為債務人，經法院拍定，差額新台幣
    320 萬元正，依據90年3 月1 日所簽切結書，乙○○、丁○
    ○、丙○○等3 人須全額負擔，恐口說無憑，特立此切結書
    由甲○○收執」。該簽名為上訴人乙○○所親自簽署。
五、兩造爭執之事項為：(一)就被上訴人與上訴人乙○○之內部關
    係而言，上訴人乙○○是否為系爭借款之實際借款人？(二)上
    訴人乙○○出具第一切結書之真意是否欲承擔被上訴人對農
    銀之系爭借款債務？(三)被上訴人請求上訴人乙○○給付320
    萬元及其遲延利息，如上訴人乙○○無財產可供執行時，由
    上訴人丁○○等連帶清償，有無理由？
六、就被上訴人與上訴人乙○○之內部關係而言，上訴人乙○○
    是否為系爭借款之實際借款人？被上訴人主張系爭借款上訴
    人乙○○借用被上訴人名義為借款人，向農銀貸得之款項，
    實際取款人為上訴人乙○○等情，已據被上訴人提出上訴人
    所不否認真正之第一切結書在卷可稽（見原審卷第7 頁），
    依該切結書所載，上訴人乙○○以其所有之系爭土地，借農
    銀屏東分行設定本金500 萬元之抵押，以被上訴人為債務人
    ，實際取款人為上訴人乙○○等語。而果若上訴人乙○○與
    系爭借款無關，實無須以其所有之系爭土地供農銀為系爭借
    款擔保，並出具前揭切結書予被上訴人收執之理。況上訴人
    之共同訴訟代理人於原審亦自承系爭借款實際上係由上訴人
    乙○○取用等情（見原審卷第106 頁），且上訴人於提出本
    院之上訴狀亦陳明：上訴人乙○○亦係農銀之債務人，甚至
    還是提供市值613 萬元系爭土地為擔保品，而向農銀辦理借
    貸手續，是以借貸取得500 萬元並無不妥，反而是被上訴人
    並未提供任何擔保品，未有任何付出及損失，只是提供名字
    當作借款人而已，本較不宜取得借來的錢等語（見本院卷第
    5 頁）是被上訴人主張就被上訴人與上訴人乙○○之內部關
    係而言，上訴人乙○○是系爭借款之實際借款人等情，即屬
    有據，堪予採信。
七、上訴人乙○○出具第一切結書之真意是否欲承擔被上訴人對
    農銀之系爭債務？
    上訴人雖抗辯稱：前揭切結書乃上訴人乙○○欲承擔被上訴
    人對農銀之系爭債務之單方意思表示（即要約），然此並未
    經被上訴人承諾，自不生契約之效力，故該切結書不僅對上
    訴人乙○○無拘束力，對上訴人丁○○等亦無任何法律效力
    云云。惟觀第一切結書所載之內容，乃係就有關系爭借款之
    事項，由被上訴人與上訴人乙○○等3 人為協議，佐以系爭
    借款人實際為上訴人乙○○，業如前述，且上訴人亦不否認
    於出具第一切結書之前，上訴人乙○○確與被上訴人有經過
    商討過程等情（見本院卷第6 頁），則第一切結書自屬雙方
    意思表示之合致，而與單方意思表示之要約不同，況上訴人
    乙○○既亦為系爭借款之債務人，尤無所謂代被上訴人承擔
    系爭借款債務之可言。是上訴人前揭抗辯亦無足採。
八、被上訴人請求上訴人乙○○給付320 萬元及其遲延利息，如
    上訴人乙○○無財產可供執行時，由上訴人丁○○等連帶清
    償，有無理由？
  (一)按當事人互相表示意思一致者，無論其為明示或默示，契約
    即為成立。又稱保證者，謂當事人約定，一方於他方之債務
    人不履行其債務時，由其代負履行責任之契約。保證人於債
    權人未就主債務人之財產執行而無效果前，對於債權人得拒
    絕清償。數人保證同一債務者，除契約另有訂定外，應連帶
    負保證責任。民法第153 條第1 項、第739 條第1 項、第
    745 條、第478條分別定有明文。
  (二)經查被上訴人與上訴人等人曾成立第一協議，約定由被上訴
    人為系爭借款之借款名義人，上訴人乙○○為連帶保證人及
    提供系爭土地予農銀設定抵押權之義務人，而向農銀貸款，
    實際取款人為上訴人乙○○。如系爭土地經出售或法院拍定
    ，尚不足以清償系爭借款，則由上訴人全體全額負擔等情，
    有第一切結書在卷可憑，又證人林柏譚亦於原審到庭證稱：
    「我有在場看到她們2 人（即上訴人丁○○等2 人）看過（
    第一）切結書內容後才簽名」等語（見原審卷第114 頁），
    是上訴人丁○○等抗稱其2 人對協議及切結書之內容均不知
    情云云，即無足採。嗣系爭土地經法院拍賣後，被上訴人與
    被上訴人乙○○再協議，上訴人乙○○應負擔不足額加計利
    息，程序費用等，合計320 萬元等情，亦有第二切結書，合
    作金庫商業銀行屏中分行（下稱合庫屏中分行）95年11月14
    日第0950003944號函所附借款申請書、借據，他項權利證明
    書、抵押權設定契約書、還款紀錄各1 份在卷可資佐證，（
    見原審卷第53頁至第73頁），是被上訴人請求上訴人乙○○
    應給付320 萬元及其遲延利息，即屬有據，應予准許。又被
    上訴人與上訴人丁○○等曾協議約定上訴人丁○○等應對第
    一協議負保證責任等情，已如前述。惟系爭借款經法院拍賣
    系爭土地予以清償後，尚有不足額，此部分經農銀同意減為
    247 萬4,530 元，旋由被上訴人予以清償完畢等事實，亦有
    合庫屏中分行96年1 月22日第0960000371號函附卷可稽（見
    原審卷第130 頁）。是上訴人丁○○等既為第一協議之共同
    保證人，揆諸前揭說明，其2 人對經拍賣系爭土地仍不足清
    償之247 萬4,530 元之部分，自應於對上訴人乙○○之財產
    強制執行無效果時，為連帶負責。被上訴人為此部分之請求
    ，即屬有理由，應予准許。又第二切結書內容雖載有：差額
    新台幣320 萬元正，依據90年3 月1 日所簽切結書、乙○○
    、丁○○、丙○○等3 人須全額負擔等語，然該切結書僅由
    上訴人乙○○簽名，並無上訴人丁○○等人簽名等事實，已
    為被上訴人所自承，並有第二切結書在卷可按，則被上訴人
    主張上訴人丁○○等應負連帶保證之責任數額為320 萬元，
    應屬無據，不足採信。
九、綜上所述，原審因認被上訴人本於第一、第二協議，及民法
    第748 條共同保證之法律關係，請求上訴人乙○○應給付被
    上訴人320 萬元及自起訴狀繕本送達翌日即95年9 月20日起
    至清償日止，按週年利率百分之五計算之利息，其中之247
    萬4,530 元及自95年9 月20日起至清償日止，按週年利率百
    分之五計算之利息，如對上訴人乙○○之財產強制執行無效
    果時，由上訴人丁○○等連帶給付，為有理由，應予准許。
    並就被上訴人前揭勝訴部分，依兩造之陳明，分別酌定相當
    擔保金額，而為准免假執行之宣告，經核尚無不合，上訴意
    旨，指摘原判決此部分不當，求予廢棄改判，非有理由，應
    予駁回。
十、本件事證已臻明確，兩造其餘攻擊防禦方法及舉證，核與判
    決之結果無影響，爰不一一論述。
十一、據上論結，本件上訴為無理由，依民事訴訟法第449 條第
    1 項、第78條、第85條第1項，判決如主文。
中　　華　　民　　國　　96　　年　　5 　　月　　31　　日
                            民事第三庭
                                審判長法官  吳登輝
                                法      官  簡色嬌
                                法      官  楊富強
以上正本證明與原本無異。
如對本判決上訴，須於判決送達後20日內向本院提出上訴狀，其
未表明上訴理由者，應於上訴後20日內向本院提出上訴理由書（
均須按他造當事人之人數附繕本）。上訴時應提出委任律師或具
有律師資格之人之委任狀，並依附註條文規定辦理。
中　　華　　民　　國　　96　　年　　6 　　月　　4 　　日
                                書  記  官  張明賢
附註：
民事訴訟法第466條之1：
對於第二審判決上訴，上訴人應委任律師為訴訟代理人，但上訴
人或其法定代理人具有律師資格者，不在此限。
上訴人之配偶、三親等內之血親、二親等內之姻親，或上訴人為
法人、中央或地方機關時，其所屬專任人員具有律師資格並經法
院認為適當者，亦得為第三審訴訟代理人。第１項但書及第２項
情形，應於提起上訴或委任時釋明之。
                                                   wf
